【裁判字號】    89,訴,1747
【裁判日期】    900629
【裁判案由】    拆屋交地
【裁判全文】
臺灣臺南地方法院民事判決  八十九年度訴字第一七四七號
    原      告  丁○○
                戊○○
    被      告  甲○○
                乙○○○
    被      告  丙○○
右當事人間請求拆屋交地事件，本院判決如左：
    主      文
被告乙○○○、丙○○應自坐落台南縣永康市○○段一００五之一地號、地目建、面
積參零肆點參捌平方公尺土地上，如附圖斜線部分所示，面積肆參點伍貳平方公尺二
層樓建物遷出。
被告甲○○應將右開建物拆除，並將該部分基地交還原告。
第一項及第二項之履行期間均為參個月。
訴訟費用由被告負擔。
    事實及理由
一、程序方面：
（一）按訴狀送達後，原告不得將原訴變更或追加他訴，但請求之基礎事實同一者，
      或減縮應受判決事項之聲明者，不在此限，民事訴訟法第二百五十五條第一項
      第二、三款定有明文。經查，原告起訴主張坐落台南縣永康市○○段一００五
      之一地號土地為原告共有，該土地上現有被告甲○○所有門牌台南縣永康市○○路三九０號二層樓建物，而由被告乙○○○經營錦裕金樓，其占有上開原告
      土地無正當權源，為此訴請被告乙○○○、被告甲○○應將上開建物拆除，並
      將該部分基地交還原告。嗣原告於八十九年十二月十一日提出準備書狀，以被
      告乙○○○僅占有使用上開建物及土地，非上開建物所有權人，因而減縮應受
      判決事項之聲明，請求被告乙○○○自上開建物遷出，被告甲○○應將上開建
      物拆除；並追加丙○○為被告，以被告丙○○係被告乙○○○之夫，亦無權占
      有居住上開土地為由，追加請求被告丙○○應一併自上開建物遷出。查原告為
      聲明之減縮及訴之追加雖在起訴狀送達之後，被告亦均表示不同意原告為聲明
      之減縮及訴之追加，惟原告就被告乙○○○部分既屬減縮應受判決事項之聲明
      ，而追加被告丙○○部分，係以被告丙○○居住上開建物無權占有系爭土地為
      其請求之基礎事實，與起訴之基礎事實亦屬同一，按諸前開規定，原告為聲明
      之減縮及訴之追加自均為法之所許，先予敘明。
（二）本件被告丙○○未於言詞辯論期日到場，核無民事訴訟法第三百八十六條所列
      各款情形，爰依原告之聲請，由其一造辯論而為判決。
二、原告主張：坐落台南縣永康市○○段一○○五之一地號、地目建、面積三０四．
    三八平方公尺土地（以下簡稱系爭土地），前經本院八十四年度重訴字第一六九
    號分割共有物訴訟，判決分歸原告二人共有，應有部份各二分之一，業已確定在
    案。查系爭土地上現有被告甲○○所有門牌號碼「台南縣永康市○○路三九○號
    」二層樓房屋，其中如附圖斜線部分所示，面積四三．五二平方公尺（以下簡稱
    系爭建物）係無權占有原告所有系爭土地，原告自得訴請被告甲○○將占有原告
    土地之建物拆除，並將土地返還原告。又上開大灣路三九０號房屋現由被告乙○○○占有使用，經營「錦裕金樓」，被告丙○○係被告乙○○○之夫，亦設籍居
    住占有上開房屋，並為戶長，被告乙○○○、丙○○均無合法權源使用系爭土地
    ，原告自得訴請被告乙○○○、丙○○自系爭建物遷出。爰依民法第七百六十七
    條之規定提起本件訴訟。並聲明：（一）被告乙○○○、丙○○應自坐落台南縣
    永康市○○段一００五之一地號土地上，如附圖斜線部分所示，面積四三．五二
    平方公尺二層樓建物遷出。被告甲○○應將上開建物拆除，並將該部分基地交還
    原告。
三、被告則以：
（一）被告甲○○、乙○○○部分：
      系爭土地於未分割前為訴外人曾老本、曾玉梅、陳福成等人所共有，各共有人
      間就土地之使用有分管，各共有人即均在各自分管之範圍內建築使用，而系爭
      建物之基地即約定由訴外人曾老本管理使用，而曾老本並同意被告甲○○之祖
      父李朝真於該處建築，故系爭建物並非無權占有原告土地，況該屋於民國四十
      七年即興建，已四十多年，若未經同意，豈可能長時間占用？系爭土地雖經分
      割，然各共有人間並無終止該分管約定之意，此由原共有土地於本院八十四年
      度重訴字第一六九號分割共有物事件中，共有人均仍希望依現地上物現況分割
      ，以不影響原有使用狀態為原則即明。又倘認被告仍應拆除，因被告於該處仍
      有住居且經商，店內貨物繁雜，重找店面不易租屋均不易等情，請求酌定一年
      之履行期間等語，資為抗辯。並聲明：原告之訴駁回。
（二）被告丙○○部分：
      被告丙○○未於言詞辯論期日到場，惟據其以前提出之答辯書狀略以：
      系爭建物建於系爭土地上係經原地主即訴外人曾老本同意，蓋系爭土地未分割
      前，係訴外人曾老本、曾玉梅等人共有，而各共有人間就土地之使用管理範圍
      有分管，系爭房屋之基地當時約定由曾老本管理使用，故曾老本自有權同意讓
      第三人為使用，且多年來均無爭議，原告於其父在世時亦未敢爭議，即可知大
      家均信守該分管約定等語，資為抗辯。並聲明：原告之訴駁回。
四、兩造不爭執之事實：
（一）坐落台南縣永康市○○段一００五之一號、地目建，面積一０五九平方公尺土
      地，原係原告二人與訴外人陳徐罕、陳福成、曾老本、曾玉梅、曾老向所共有
      ，嗣訴外人陳徐罕訴請本院裁判分割上開共有土地，經本院八十四年度重訴字
      第一六九號判決分割確定在案，上開大灣段一００五之一地號共有土地因分割
      增加一００五之三至一００五之八等筆土地，其中大灣段一００五之一地號、
      地目建、面積三０四．三八平方公尺土地（即系爭土地）分歸原告二人按應有
      部分二分之一之比例保持共有、一００五之四地號土地分歸訴外人曾玉梅所有
      、一００五之五地號土地分歸訴外人曾老本所有、一００五之六地號土地分歸
      訴外人曾老向、一００五之七地號土地分歸訴外人陳福成取得、一００五之八
      地號土地則分歸訴外人陳徐罕取得。
（二）門牌「台南縣永康市○○路三九○號」二層樓未保存登記房屋原係被告甲○○
      之祖父即訴外人李朝真所建，嗣李朝真於六十四年十月十日死亡，全體繼承人
      將上開房屋贈與被告甲○○，由被告甲○○取得事實上處分權。
（三）嗣被告甲○○將上開「台南縣永康市○○路三九○號」房屋交付予被告乙○○○（按係被告甲○○之姑姑）及其夫即被告丙○○占有居住使用，並由被告乙○○○於上開房屋開設「錦裕金樓」。
（四）上開「台南縣永康市○○路三九○號」二層樓房屋，其中如附圖斜線部分所示
      ，面積四三．五二平方公尺係占有原告因分割而取得之系爭一００五之一地號
      土地。
五、得心證之理由：
（一）按以無權占有為原因，請求返還所有物之訴，被告對原告就其物有所有權存在
      之事實無爭執，而僅以非無權占有為抗辯者，原告於被告無權占有之事實，無
      舉證責任。被告應就其取得占有，係有正當權源之事實證明之。如不能證明，
      則應認原告之請求為有理由（參照最高法院六十九年度台上字第八五一號判決
      ）。
（二）查被告既對系爭土地現為原告共有之事實不爭執，惟辯稱系爭土地在分割以前
      經共有人協議分管，而由各共有人在分管的土地上建屋居住使用，上開「台南
      縣永康市○○路三九○號」二層樓房屋之基地（其中四三．五二平方公尺占有
      系爭土地）由訴外人曾老本分管，係訴外人曾老本同意訴外人李朝真建屋，即
      有權使用系爭土地云云，既為原告所否認，揆諸前開說明，自應由被告就其取
      得占有，係有正當權源之事實善盡舉證責任。被告雖舉證人即原共有人曾老本
      、被告甲○○之父李冬生、及曾玉梅之子許龍福為憑，經查：
  １、證人曾老本雖證稱：「（系爭土地分割前）有分管，但是如何分管沒有訂書面
      契約，只是有各共有人有約定分配管理使用範圍，各共有人就在系爭土地上蓋
      房子，共有人都沒有意見，系爭門牌大灣路三九○號房屋的基地是我在管理使
      用，我同意李朝真蓋房屋」等語，惟查證人曾老本為被告甲○○叔公，彼此有
      親屬關係，而經本院訊問證人曾老本關於分管之細節，證人曾老本僅含糊證稱
      ：「大家都有說好」，並答稱「整筆一○○五之一土地都是我在管理、納租，
      所以我才把三九○房屋基地給李朝真蓋房子，我沒有再把該土地讓第三人蓋房
      子，李朝真蓋房子的錢我有拿錢資助」，「（系爭房屋）四十年左右興建，當
      時系爭一○○五之一號土地全部都是為我單獨所有，沒有其他共有人，我可以
      把該土地讓給別人蓋房子」等語（見本院九十年一月十八日言詞辯論筆錄）。
      查證人曾老本先則證稱係共有人協議分管，各共有人就在系爭土地上蓋房子使
      用云云，嗣又改稱系爭房屋當初在四十年興建時，一００五之一地號土地為渠
      單獨所有，渠同意讓訴外人李朝真在一００五之一地號土地上建屋使用云云，
      即無所謂分管協議存在，所證已前後矛盾不一，且本件一００五之一地號共有
      土地，在分割以前，自三十五年間土地總登記時起即由曾老本、曾老向、曾玉
      梅、楊來春等人共有，非由曾老本單獨所有，有土地登記簿謄本在卷可稽。證
      人曾老本所證顯與事實不合，則其所言：各共有人有約定分配管理使用範圍，
      各共有人就在系爭土地上蓋房子云云，是否屬實，即有可疑，自難以採信。
  ２、至於證人即被告甲○○之父李冬生證稱：「我父親告訴我有約定分管，但我沒
      有在場，而且曾老本的兒子曾南安在民國八十九年九月告訴我，就是本件訴訟
      發生以後，曾南安才告訴我，土地是共有人各自興建房屋的位置各共有人都有
      使用權，但何人分配何位置之分管的詳細內容我不知道，但是從我小時候在系
      爭共有土地上共有人就分別有興建房屋，小時候我父親告訴我共有人分別興建
      房屋的位置就是分管的位置」等語（見本院九十年三月五日言詞辯論筆錄）。
      查依證人李冬生所證渠父親及曾南安告訴渠該共有土地有約定分管云云，僅屬
      一傳聞事實，此部分陳述自無證據能力，再各共有人，按其應有部分，對於共
      有物之全部，有使用、收益之權，民法第八百十八條定有明文。因之，共有人
      對共有土地本有使用權，本無待協議，至於共有人各自在共有土地上建屋使用
      ，與共有人間是否約定有分管協議係屬二事，蓋共有人亦可能未經全體共有人
      同意擅自在共有土地上建屋使用，或未經約定自行超越應有部分範圍在共有土
      地上建屋使用，因之，共有人有共有土地上建屋使用之事實，無法據以推論即
      有分管協議存在。證人李冬生所知既均為傳聞之事，且何人分配何位置之分管
      的詳細內容亦不知情，其所證即無從採信。
  ３、另證人即曾玉梅之子許龍福證稱：「我不知道系爭土地有無分管」，「曾老本
      是同意讓他的應有部分讓李朝真興建房屋」等語（見本院九十年三月五日言詞
      辯論筆錄），所言自無法證明系爭土地存有分管協議，況共有人之應有部分在
      分割之前僅係抽象存在，非指特定範圍土地，亦無曾老本提供應有部分讓李朝
      真興建房屋可言，其所證自不足採信。
  ４、上開證人所言均無法確切證明原共有人曾協議分管共有土地甚明，從而被告辯
      稱上開台南縣永康市○○路三九○號二層樓房屋之基地由訴外人曾老本分管，
      係訴外人曾老本同意訴外人李朝真建屋云云，即難採信。況本院八十四年度重
      訴字第一六九號分割共有物事件審理中，共有人從未提及有何分管協議存在，
      有上開分割共有物案卷可稽，共有人所言依地上物現況分割等語，僅係依現有
      使用狀況分割而已，與是否定有分管協議係屬二事，被告辯稱共有人既請求依
      地上物現況分割，即可證明共有人間訂有分管協議云云，即無可採。再者，共
      有物之原物分割，依民法第八百二十五條規定觀之，係各共有人就存在於共有
      物全部之應有部分互相移轉，使各共有人取得各自分得部分之單獨所有權。共
      有物之分割，經分割形成判決確定者，即生共有關係終止及各自取得分得部分
      所有權之效力。共有人對於他共有人分得之部分，既喪失共有權利，則其占有
      ，除另有約定外，即難謂有何法律上之原因（參照最高法院八十五年台上字第
      二六七六號、五十一年台上字第二六四一號判例）。該共有土地既經法院裁判
      分割以原物分配於各共有人確定，即生共有關係終止及各自取得分得部分所有
      權之效力，以共有關係為基礎之分管協議自應解為當然終止，共有人對於他共
      有人分得之部分，即屬無權占有，自無再執分管協議對他共有人分得部分主張
      有權占有之餘地，被告辯稱共有土地經原物分割後，共有人未合意終止分管協
      議，分管協議乃屬存在係有權占有云云，容有誤會。因之，被告再執分管協議
      對原告因分割而取得單獨所有之系爭土地主張為有權占有云云，亦無可採。
（三）按所有人對於無權占有或侵奪其所有物者，得請求返還之。民法第七百六十七
      條前段定有明文。被告甲○○所有系爭建物占有原告共有之系爭土地，被告乙○○○、丙○○居住系爭建物內，亦占有使用原告共有之系爭土地，被告復無
      法證明占有系爭土地之正當權源，自屬無權占有系爭土地；又被告甲○○所有
      系爭建物既無權占有原告土地，則被告甲○○將系爭建物交付被告乙○○○、
      丙○○占有使用，不論是否基於無償使用貸關係，被告乙○○○、丙○○仍屬
      無權占有。又被告乙○○○、丙○○雖為夫妻，惟被告乙○○○占有使用系爭
      建物經營「錦裕金樓」，而被告丙○○占有使用系爭建物則充作居住使用，此
      為被告所自承，被告乙○○○、丙○○占有之本意各不相同，應認均為占有人
      而非占有輔助人甚明。被告既均無權占有系爭土地，則原告本於上開民法第七
      百六十七條前段規定，請求被告乙○○○、丙○○應自坐落台南縣永康市○○
      段一００五之一地號土地上，如附圖斜線部分所示，面積四三．五二平方公尺
      二層樓建物遷出。被告甲○○應將上開建物拆除，並將該部分基地交還原告，
      即有理由，應予准許。
（四）又查被告另筧處所搬遷及拆除房屋均非立時可就，爰斟酌實際情況，訂履行期
      間為三個月，用資兼顧。
六、訴訟費用負擔之依據：民事訴訟法第七十八條、第八十五條第一項前段。
中      華      民      國      九十    年      六      月    二十九    日
                                  臺灣臺南地方法院民事第一庭
~B法      官  鄭  彩  鳳
右為正本係照原本作成
如對本判決上訴，須於判決送達後二十日內向本院提出上訴狀
中      華      民      國      九十    年      六      月    二十九    日
~B法院書記官  陳  靜  娟


司法院資訊處製作；財團法人民間司法改革基金會備份。
